【裁判字號】    94,訴,2075
【裁判日期】    950530
【裁判案由】    商標註冊
【裁判全文】
臺北高等行政法院判決
                                      94年度訴字第2075號
                              .
原      告  甲○○
被      告  經濟部智慧財產局
代  表  人  蔡練生（局長）住同上
訴訟代理人  乙○○
上列當事人間因商標註冊事件，原告不服經濟部中華民國94年5
月5 日經訴字第09406127300 號訴願決定，提起行政訴訟，本院
判決如下：
    主  文
原告之訴駁回。
訴訟費用由原告負擔。
    事  實
一、事實概要：
    原告於民國92年12月11日以「慈濟水」商標（下稱系爭商標
    ），指定使用於當時商標法施行細則第49條所定商品及服務
    分類表第32類之礦泉水、汽水、果汁、綜合植物飲料、青草
    植物茶（包）等商品，向被告申請註冊，經其審查，認系爭
    商標圖樣，有使一般消費者對其表彰商品之性質及來源發生
    誤認誤信之虞，應不准註冊，於94年1 月19日以（94）智商
    0791字第09480020250 號發文之商標核駁第T0000000號審定
    書為核駁之處分。原告不服，乃向經濟部提起訴願，經遭訴
    願決定駁回，遂向本院提起行政訴訟。
二、兩造聲明：
  (一)原告聲明（原告未於言詞辯論期日到場，聲明及陳述依其起
    訴狀所載）：訴願決定及原處分均撤銷，准予商標註冊。
  (二)被告聲明：
    1.駁回原告之訴。
    2.訴訟費用由原告負擔。
三、兩造之爭點：系爭商標指定使用於當時商標法施行細則第49
    條所定商品及服務分類表第32類之礦泉水、汽水、果汁、綜
    合植物飲料、青草植物茶（包）等商品，有否使公眾誤認誤
    信其商品或服務之性質、品質或產地之虞者，而構成商標法
    第23條第1 項第11款之違反？
  (一)原告主張之理由：
    1.「慈濟」二字係為普通名詞，毫無表彰商品之性質、品質
      或產地可言，同時「慈濟水」亦無與已註冊商標重覆或相
      似，按商標法規定，有何不可註冊。
    2.訴願決定主觀認定「財團法人中華民國佛教慈濟慈善事業
      基金會」（下稱慈濟基金會）簡稱為「慈濟」，按其意慈
      濟二字等同「財團法人中華民國佛教慈濟慈善事業基金會
      」。惟「中華民國」簡稱「中國」，「中華人民共和國」
      亦簡稱「中國」，從而，中國係指「中華民國」或是「中
      華人民共和國」？故簡稱不能代表真正意思，慈濟二字並
      非專有及專屬名稱，並無讓人誤認誤信之虞。
    3.綜上所述，訴願決定顯欠合理，並有違誤，應將原處分撤
      銷，准予系爭商標之註冊，保障原告之合法權益。
  (二)被告主張之理由：
    商標法第23條第1 項第11款之適用係指商標圖樣上之文字、
    記號或圖形本身有使人誤認其所表彰商品之性質、品質或產
    地而言。換言之，若商標圖樣與其指定商品間有「名不符實
    」之情事，而使消費者因此對商標圖樣所施之文字或圖形與
    指定商品產生錯誤聯想，導致有誤信其商品之性質、品質或
    產地之可能者，即有該款之適用。「慈濟」為「慈濟基金會
    」之簡稱，會長為釋證嚴法師，其一生致力於慈善事業，經
    常率領其志工服務於需要幫助之世界各個角落，經長期努力
    ，已於國內外享有一定之聲譽，為一般社會大眾所熟知之事
    實。而原告申請註冊之「慈濟水」，整體結合有指慈濟基金
    會所提供之水或飲料，或有指該等飲料係經慈濟基金會於佛
    前呈供，為菩薩所加持，飲後得令病苦消除，以之作為商標
    於所指定之礦泉水、汽水、果汁、綜合植物飲料、青草植物
    茶（包）等商品，有使一般消費者對其與慈濟基金會產生相
    關之聯想，而致對其表彰商品之性質、品質產生誤認誤信之
    虞，自有商標法第23條第1 項第11款之適用。至系爭商標之
    核駁理由已如前述，核與原告所稱之亦無與已註冊之商標重
    覆或近似無涉。又所稱「中華民國」簡稱「中國」，「中華
    人民共和國」亦簡稱「中國」，而中國究係指「中華民國」
    或是「中華人民共和國」？非本件論究範疇。至於「慈濟」
    二字業已分別於89年及90年被告中台異字第G00000000 號及
    中台評字第H00000000 號認定為著名商標在案，併予陳明。
    是被告依法核駁其註冊之申請，並無不合。
    理  由
甲、程序部分：
    原告經合法通知，無正當理由而未於言詞辯論期日到場，核
    無行政訴訟法第218條、民事訴訟法第386條各款所列情形，
    爰依被告之聲請，由其一造辯論而為判決。
乙、實體部分：
一、按商標有「使公眾誤認誤信其商品或服務之性質、品質或產
    地之虞者」，不得註冊，為商標法第23條第1項第11款所規
    定。其適用係指商標圖樣上之文字、記號或圖形本身係表示
    其指定商品之性質、品質或產地，有名實不符情事，致使公
    眾產生誤信誤認之虞者而言。因此，商標圖樣與其指定商品
    間有名不符實之情事，而使消費者因此對商標圖樣所施用之
    文字或圖形與其指定使用之商品產生錯誤聯想，致有誤信其
    商品之性質、品質或產地可能者，即有該款之適用。
二、系爭商標係由單純橫書之「慈濟水」三文字所組成，並指定
    使用於礦泉水、汽水、果汁、綜合植物飲料、青草植物茶（
    包）等商品。經查，「慈濟基金會」為其會長釋證嚴法師與
    其志工服務社會大眾之慈善組織，會長釋證嚴法師，一生致
    力於慈善事業，經常率領其志工服務於需要幫助之世界各個
    角落，經長期努力，已於國內外享有一定之聲譽，舉凡國內
    報章雜誌、電視台或電子報及網站等相關大眾傳播媒體，有
    關其活動訊息報導即常見以「慈濟」簡稱之，是「慈濟」即
    為「慈濟基金會」之通稱，應為一般社會大眾公知之事實。
    系爭商標由單純未經設計之中文「慈濟水」由左至右橫書所
    構成，而「慈濟」乃為「慈濟基金會」之通稱，已如前述。
    系爭商標以「慈濟水」作為商標圖樣，指定使用於礦泉水、
    汽水、果汁、綜合植物飲料、青草植物茶（包）等商品，整
    體結合有指慈濟基金會所提供之水或飲料，或有指該等飲料
    係經慈濟基金會於佛前呈供，為菩薩所加持，飲後得令病苦
    消除之意涵，有使與慈濟慈善事業基金會產生相關之聯想，
    而致使公眾對其商品之性質、品質產生誤信誤認之虞，自有
    首揭法條規定之適用。原告主張簡稱不能代表真正意思，慈
    濟二字並非專有及專屬名稱，並無讓人誤認誤信之虞云云，
    並非可採。
三、從而被告以系爭商標之註冊即有違審定時商標法第23條第1
    項第11款之規定而為系爭商標不准予註冊之審定，於法並無
    不合，訴願決定予以維持，亦屬妥適。原告主張前詞，請求
    撤銷訴願決定及原處分，並命被告就系爭商標應為准予註冊
    之審定，為無理由，應予駁回。
據上論結，本件原告之訴為無理由，爰依行政訴訟法第98條第3
項前段、第218條，民事訴訟法第385條第1項前段，判決如主文
。
中    華    民    國    95    年     5    月   30     日
                          第三庭審判長法  官  姜素娥
                                      法  官  陳秀
                                      法  官  陳國成
上為正本係照原本作成。
如不服本判決，應於送達後20日內向本院提出上訴狀並表明上訴
理由，如於本判決宣示後送達前提起上訴者，應於判決送達後20
日內補提上訴理由書（須按他造人數附繕本）。
中    華    民    國    95    年     6    月    1     日
                                      書記官  王英傑


司法院資訊處製作；財團法人民間司法改革基金會備份。
